【裁判字號】    90,訴,1494
【裁判日期】    901031
【裁判案由】    綜合所得稅
【裁判全文】
高雄高等行政法院判決                            九十年度訴字第一四九四號
                              .
    原      告  甲○○
    訴訟代理人  戊○○
                蔡錫坤  律師
                蔡錫欽  律師
    右  一  人
    複  代理人  林桐琴
    被      告  財政部高雄市國稅局
    代  表  人  乙○○  局長
    訴訟代理人  丁○○
右當事人間因綜合所得稅事件，原告不服財政部中華民國九十年五月一日台財訴字第
○八九○○七九五二五號訴願決定，提起行政訴訟。本院判決如左：
    主    文
訴願決定及原處分（復查決定含原核定處分及罰鍰處分）關於墊資之利息所得及罰鍰
部分應予變更，確定墊資之利息所得為新台幣參佰參拾參萬柒仟伍佰肆拾肆元；罰鍰
為新台幣肆拾貳萬壹仟貳佰元。
原告其餘之訴駁回。
訴訟費用由被告負擔十分之一，餘由原告負擔。
    事    實
甲、事實概要：
    緣原告之配偶戊○○為高雄市成一會計記帳事務所（下稱成一事務所）負責人，
    經法務部調查局南部地區機動工作組（下稱調查局南機組）查獲其利用辦理工商
    登記及代理記帳業務機會，提供鉅額資金供公司行號辦理「新設立」、「增資」
    及「年終盈餘分配」手續時之資金存款證明以供驗資之用，其墊款所取得之代價
    涉嫌逃漏稅捐。被告乃依查得之資料，核定戊○○民國（下同）八十一年度墊資
    之利息所得為新台幣（下同）三、六七一、二九九元，另查獲其漏報利息所得四
    、五五○元及租賃所得四七、八八○元，除併課原告八十一年度綜合所得稅外，
    並按其所漏稅額九五七、九六二元裁處○‧五倍之罰鍰計四八七、九○○元（計
    至百元止）。原告就墊資之利息所得及罰鍰部分，申請復查未獲變更，循序提起
    訴願、再訴願及行政訴訟，案經最高行政法院（改制前行政法院）以八十九年度
    判字第二三二號判決撤銷再訴願決定、訴願決定及原處分（復查決定），囑由被
    告另為適法之處理。惟被告重核復查決定結果，仍維持原核定及罰鍰處分，原告
    仍表不服，提起訴願，亦遭決定駁回，遂提起本件訴訟。
乙、兩造聲明：
一、原告聲明求為判決：訴願決定及原處分均撤銷。
二、被告聲明求為判決：原告之訴駁回。
丙、兩造之爭點：
一、原告主張之理由：
（一）原告之配偶戊○○為高雄市成一會計記帳事務所之負責人，該事務所並經財政
      部高雄市國稅局核課執行業務所得在案，按會計事務所業務為辦理工商登記及
      代客記帳業務，而為客戶墊資併辦理銀行手續均屬於事務所執行業務範圍，因
      墊資之目的係為辦理各項登記，兩者是有相關聯性。
（二）原告於八十五年經調查局查獲於辦理工商登記及代理記帳業務同時，提供資金
      供辦理新設立登記等之存款證明用，該墊款所取得之代價涉嫌逃漏稅捐。按調
      查局查獲墊款之資金及其件數，原告並無異議，惟該墊款所取得之代價若干？
      調查局並未查獲任何證物，而是由戊○○於調查局之調查筆錄詢問，答覆時述
      稱：以每一○○萬元為一單位，每天利息為五○○元或六○○元。惟被告並未
      再查明，即逕以平均數五五○元課稅，並無證據，於法亦無所據，玆敘明理由
      如下﹕
      (1)按談話筆錄並不能作為課稅之唯一證據，仍須調查其他證據以補強，此由本
        件最高行政法院八十九年度判字第二三二號判決，以被告未就相關證據認定
        其利率，而逕按平均數每日每百萬元五五○元核計墊資利息收入，於法尚非
        有據，可為明證，況原告之談話筆錄亦非認諾書，其證據力亦有不同。
      (2)納稅是國民應盡之羲務，有所得即應納稅，原告明白此理，亦有納稅意願，
        但稅捐應核實課徵，納稅人之說明，稅捐稽徵機關應予闡明並予尊重。原告
        於調查局筆錄時，因心懷恐懼，述稱五○○元或六○○元語意不詳，於被告
        初查時已說明清楚，係八十四年七月以前每一○○萬元每日墊資代價五○○
        元，七月以後每日為六○○元，並無前後不一或原告所稱之採據初供之情事
        ，況此亦有涉案關係人陳淑雲於台灣高雄地方法院檢察署檢察官所作訊問筆
        錄證稱﹕「一百萬元一天五百元利息」，復原告亦有多人可證「一天五百元
        利息」。
      (3)按「應付利息之債務，其利率未經約定，亦無法律可據者，週年利率為百分
        之五。」、「約定利率，超過週年百分之二十者，債權人對於超過部分之利
        息，無請求權。」為民法第二百零三條及第二百零五條所明定。依每百萬元
        日息五五○元計算，年利率為百分之二十點○○七五，業已超過上揭最高利
        率，可知原核定利率偏高，如原處分機關有查得證據超過最高利率，原告亦
        願繳納，如無，以原告自述之日息五○○元計算，年利率亦達百分之十八點
        二五。
（三）又原告一再主張該墊資之收入，屬於成一會計記帳事務所之收入，應合併為執
      行業務收入，並得減除執行業務必要費用，但被告一直不予採信，而核定為戊
      ○○個人之利息收入，即全部為所得，沒有任何費用可抵，其不合情理亦不適
      法，如上揭理由（一）所述，墊資之目的係為辦理各項登記，兩者是有相關聯
      ，應准列為執行業務收入範圍內。如或認與執行業務無關，該墊資所取得之代
      價，亦非利息收入，而係兼有勞務性質，屬佣金收入，亦應扣除百分之二十必
      要費用，方為適法合理。
（四）至於罰鍰部分，被告以上揭利息所得為調查局所查獲，違章事證已如前述，乃
      按漏稅額處○‧五倍罰鍰。查違章案件審查，除取具談話筆錄（承諾書）外，
      仍應進一步調查其他補強證據，以察其是否與事實翔符，藉資加強稅捐稽徵之
      正確公允，並保護人民權益，為財政部七十七年十二月二十九日台財稅第00
      0000000號財稅救濟案例通報提要表及財政部七十七年十月一日台財訴
      第000000000號決定。本件被告並未查得原告逃漏稅之任何證據，其
      僅有者為原告於調查局之談話筆錄，且該筆錄，原告並未認諾違章漏稅，而被
      告以之為違章漏稅之唯一證物，是乏依據亦不合情理。是本稅部分如核實認定
      ，原告願依法繳納，但請撤銷罰鍰處分。
（五）系爭墊款所取得之代價，被告一併核定五個年度，造成原告沉重的經濟負擔，
      其中八十年、八十三年、八十四年等三個年度，因原告不擅主張，故先後已確
      定並完納本稅及罰鍰在案；另八十二年度現繫屬行政法院，並已再行補狀陳述
      理由。
二、被告主張之理由：
（一）按「凡有中華民國來源所得之個人，應就其中華民國來源之所得，依本法規定
      ，課徵綜合所得稅。」及「凡公債、公司債、金融債券、各種短期票券、存款
      及其他貸出款項利息之所得，應課徵個人綜合所得稅。」為行為時所得稅法第
      二條、第十四條第一項第四類所明定。另「納稅義務人已依本法規定辦理結算
      申報，但對依本法規定應申報課稅之所得額有漏報或短報情事者，處以所漏稅
      額兩倍以下之罰鍰。」為行為時所得稅法第一百十條第一項所明定。
（二）查原告之配偶戊○○係高雄市成一事務所負責人，其利用執行業務之機會，以
      本人及原告名義，分別於高雄市中興銀行營業部、彰化銀行南高雄分行、高雄
      市第十信用合作社營業部等金融單位先後設立活期存款、活期儲蓄存款及支票
      存款帳戶，存入鉅額資金，提供給各同業之代理記帳業者代辦一般公司「新設
      立登記」、「增資」、「年終盈餘分配」手續時之資金銀行存款證明。因戊○
      ○之行為違反公司法規定，除經台灣高雄地方法院檢察署檢察官提起公訴外，
      調查局南機組並查獲：八十一年度戊○○利用其在彰化銀行南高雄分行、高雄
      市第十信用合作社支票存款之帳戶與調度使用原告在中興銀行活期儲蓄存款及
      支票存款之帳戶，代作資金以充驗資之總金額為三、三三七、五四四、七四二
      元，每次墊資期間為二日，收取之代價為每一○○萬元每日代價五○○元至六
      ○○元不等，此有戊○○八十四年十二月二十七日在調查局南機組之調查筆錄
      供述甚詳。雖謝君復於八十五年十月十一日被告初查談話紀錄中主張八十四年
      七月以前每一○○萬元每日代價五○○元，七月以後每日代價六○○元，並約
      定七日內補提供證據，惟迄無法提供，是其主張顯係辯詞，不足採據，被告原
      核定採其於調查局南機組之初供，按平均數五五○元核定墊資之利息所得三、
      六七一、二九九元（3,337,544,742元/1,000,000×550元×2日=3,671,299元
      ），並按漏稅額九七五、九六二元裁處○‧五倍罰鍰四八七、九○○元（計至
      百元），並無不妥，請予維持。至於證人陳淑雲於八十五年六月二十八日在台
      灣高雄地方法院檢察署所作訊問筆錄中雖提及「一百萬元一天五百元利息」，
      惟查陳君僅係代辦另一證人盧國華所設立新泉鑫企業有限公司之設立登記手續
      ，將其中調度現金取得存款證明部分委由戊○○辦理者，當為謝君眾多客戶之
      一，其所述「一百萬元一天五百元利息」與謝君所述每日五百元至六百元不等
      雖無不符，惟尚不得據以證明「僅」每日收取五百元或八十四年七月以前每日
      代價五百元為真實，謝君既親自辦理提供資金供企業設立登記取得存款證明業
      務，對利息之收取知之最詳，原核定採據其初供，當與事實最為切近，併符經
      驗法則。
（三）至於原告於起訴狀補附丙○○等四名同業代理記帳業者證明書中，雖提及費用
      之計算為「新台幣每一百萬元，一天的費用新台幣五百元」，唯亦未能提示代
      辦墊資之契約書或客戶名稱等具體資料俾供查核，該證明書尚無足採。又查會
      計記帳事務所業務範疇係辦理工商登記及代客記帳，墊借資金予新設立公司行
      號於辦理登記手續時作為資金存款證明以供驗資之用，尚難謂係會計記帳事務
      所之執行業務行為，該墊資資金應係戊○○個人資金運用，其所獲利息應屬個
      人利息，而非其（成一事務所）執行辦理工商登記及代客記帳業務收入，此並
      經最高行政法院八十九年度判字第二三二號判決所認定在案，且相同案情之八
      十三年度及八十年度分別經最高行政法院八十九年度判字第八七七號、最高行
      政法院八十九年度判字第二五一六號判決確定，八十二年度正於最高行政法院
      訴訟中，併予敘明。
（四）另原核定係依調查局南部地區機動工作組查扣並經戊○○確認之物件、銀行帳
      戶資金資料、代作資金公司行號清冊，及相關筆錄資料等，據之核定原告配偶
      戊○○利息所得三、六七一、二九九元，主張談話筆錄為漏稅認定之唯一證物
      ，顯屬誤解，併予敘明。
    理    由
一、本件原告主張：原告之配偶戊○○為高雄市成一事務所負責人，為客戶墊資之目
    的係為辦理各項登記，屬於事務所執行業務範圍，二者有其相關聯性，應准列為
    執行業務收入範圍。縱認與執行業務無關，該墊資所取得之代價，亦非利息收入
    ，而係兼有勞務性質，屬於佣金收入，亦應扣除百分之二十必要費用，方為適法
    合理。又被告逕按戊○○於調查局之陳述，以平均數每日每百萬元五五○元核計
    墊資利息收入，並無證據，其未採用相關證據予以認定，於法尚非有據等語；被
    告則以：戊○○利用執行業務之機會，以其本人及原告名義，於金融機構存入鉅
    額資金，提供給各同業之代理記帳業者代辦一般公司「新設立登記」、「增資」
    、「年終盈餘分配」手續時之資金銀行存款證明，除經台灣高雄地方法院檢察署
    檢察官提起公訴外，並經調查局南機組查獲其八十一年度代作資金以充驗資之總
    金額為三、三三七、五四四、七四二元，每次墊資期間為二日，收取之代價為每
    一○○萬元每日代價五○○元至六○○元不等，原核定乃依調查局南機組查扣並
    經戊○○確認之物件、銀行帳戶資金資料、代作資金公司行號清冊及相關筆錄資
    料等，採按平均數五五○元核定墊資之利息所得三、六七一、二九九元，併課原
    告當年度綜合所得稅，並按所漏稅額九七五、九六二元裁處○‧五倍罰鍰四八七
    、九○○元，並無不妥等語，資為抗辯。
二、本件原告起訴意旨有二，茲分別論述之：
壹、綜合所得稅－墊資之利息所得部分：
（一）按「凡有中華民國來源所得之個人，應就其中華民國來源之所得，依本法規定
      ，課徵綜合所得稅。」、「個人之綜合所得總額，以其全年左列各類所得合併
      計算之：‧‧‧第四類利息所得：凡公債、公司債、金融債券、各種短期票券
      、存款及其他貸出款項利息之所得，應課徵個人綜合所得稅」、「納稅義務人
      之配偶，‧‧‧，有前條各類所得者，應由納稅義務人合併報繳。」分別為行
      為時所得稅法第二條第一項、第十四條第一項第四類、及第十五條第一項所明
      定。
（二）經查，本件原告配偶戊○○係成一事務所之負責人，利用從事辦理工商登記及
      代理記帳業務之機會，以其本人及原告名義，分別於高雄市中興銀行營業部、
      彰化銀行南高雄分行、高雄市第十信用合作社營業部等金融單位先後設立活期
      存款、活期儲蓄存款及支票存款帳戶，存入鉅額資金，提供給各同業之代理記
      帳業者代辦一般公司「新設立登記」、「增資」、「年終盈餘分配」手續時之
      資金銀行存款證明。案經調查局南機組查獲，戊○○於八十一年間利用其在彰
      化銀行南高雄分行、高雄市第十信用合作社支票存款之帳戶與調度使用原告在
      中興銀行活期儲蓄存款及支票存款之帳戶，代作資金以充驗資之總金額為三、
      三三七、五四四、七四二元，每次墊資期間為二日，所收取之代價為每一○○
      萬元每日代價五○○元至六○○元不等，該墊款資金來源係戊○○及原告以個
      人名義向金融單位（彰化銀行苓雅分行、合作金庫南高雄支庫）或私人（親朋
      好友）借款而來等情，業據戊○○於八十四年十二月二十七日在調查局南機組
      調查時供述甚詳（見原處分卷內法務部調查局南部地區機動工作組八十五年六
      月六日八五南機法字第二九○號函所附調查筆錄）。次查，會計記帳事務所業
      務範疇係辦理工商登記及代客記帳，墊借資金予新設立公司行號於辦理登記手
      續時作為資金存款證明以供驗資之用，尚難謂係會計記帳事務所之執行業務行
      為，系爭墊資之資金應係戊○○個人資金運用，其所獲得利益即應歸屬於個人
      之利息所得，與成一事務所無涉，並非事務所執行辦理工商登記及代客記帳業
      務之收入，是原告主張：為客戶墊資之目的係為辦理各項登記，屬於成一事務
      所執行業務範圍，二者有其相關聯性，應准列為執行業務收入範圍，且縱認與
      執行業務無關，該墊資所取得之代價，亦非利息收入，而係兼有勞務性質，屬
      於佣金收入，應扣除百分之二十必要費用云云，顯不足採。
（三）本件系爭墊資之利息所得既屬原告配偶戊○○之個人所得，則被告依調查局南
      機組查扣物件、銀行帳戶、代作資金公司行號清冊及相關筆錄等資料，採按每
      日每一百萬元平均數五五○元利息計算，核定墊資之利息所得三、六七一、二
      九九元，固非無見。惟查，戊○○於前開調查局南機組調查筆錄中係供稱：「
      （前述代作資金之利息如何計算？）以一百萬元為一單位，每單位每天之利息
      為五百元或六百元不等。」「（妳係何時開始提供資金以供公司設立登記及辦
      理增資？）約自七十九年間（詳細日期我無法確定）開始。」等語，嗣原告並
      於八十五年十月十一日被告初查談話紀錄中說明：「本人係自八十四年七月以
      後代價才調為六○○元，以前皆為五○○元。」，此有該談話紀錄附於原處分
      卷可按。再參之原處分卷附台灣高雄地方法院檢察署八十五年度偵字第一三六
      ○四號違反公司法案件偵查中檢察官於八十五年六月二十八日對涉案關係人陳
      淑雲所作訊問筆錄亦載明：「（此一百萬元資金何人籌的？）戊○○。」「（
      利息如何計算？）一百萬元一天五百元利息。」等語，復據證人即經營會計記
      帳業者丙○○於本院調查中到庭證述：八十一年間辦理公司之工商登記，有向
      戊○○調借現金，費用之計算係一百萬元一天收取五百元利息，借來的現金係
      作為公司的資本額，一般都是借貸兩天左右等語，並提出證明書乙紙附卷可稽
      ，足認原告主張其八十一年間之墊資收入，係以每日每百萬元五○○元計算等
      語，應屬可信，則本件既屬原告八十一年度之利息所得，自應以每日每百萬元
      五○○元計算系爭墊資利息，方為妥適。被告未就相關證據予以認定，而逕按
      每日每百萬元五○○元或六○○元之平均數即五五○元計算墊資利息收入，尚
      非有據，所舉最高行政法院八十九年度判字第八七七號、第二五一六號及九十
      年度判字第一六四一號判決，均屬個案之事實認定問題，尚無拘束本院之效力
      ，況且本件關於此部分事實認定，前經改制前行政法院（即現最高行政法院）
      以八十九年判字第二三二號判決，認被告以每日每百萬元五五○元計算，尚非
      有據，而予撤銷，並囑被告重予查明，有該判決影本附卷可稽。乃被告未經詳
      酌，仍為相同之認定，自有未合。
（四）綜上所述，本件原告八十一年度之墊資利息所得，應以每百萬元每日五○○元
      計算，爰參酌卷附被告提出之原告八十一年度綜合所得稅應納稅額及罰鍰比較
      表，依行政訴訟法第一百九十七條規定，確定本件墊資之利息所得為三、三三
      七、五四四元（3,337,544,742元÷1,000,000元×500元/日×2日）。從而，
      原處分核定原告當年度之墊資利息所得超過三、三三七、五四四元部分，自有
      未洽，訴願決定遞予維持，亦有未合，故原告此部分之訴為有理由，爰將此部
      分之原處分（復查決定含原核定處分）及訴願決定均予撤銷；至原處分核定原
      告八十一年度墊資之利息所得於三、三三七、五四四元範圍內並無違誤，訴願
      決定予以維持，亦無不合，故原告此部分之訴即無理由，應予駁回。
貳、罰鍰部分：
（一）按「納稅義務人已依本法規定辦理結算申報，但對依本法規定應申報課稅之所
      得額有漏報或短報情事者，處以所漏稅額兩倍以下之罰鍰。」，為所得稅法第
      一百一十條第一項所明定。
（二）本件原告八十一年度綜合所得稅結算申報，漏報利息所得、租賃所得及前述調
      查局南機組查獲之墊資利息所得，違章事證明確，核有違反上開所得稅法第一
      百一十條第一項規定，原處分乃按所漏稅額九七五、九六二元裁處○．五倍之
      罰鍰計四八七、九○○元，固非無見。惟查，本件原告配偶之墊資利息所得為
      三、三三七、五四四元，原處分認係三、六七一、二九九元，尚有未洽，應予
      變更，確定為三、三三七、五四四元，已如前述，爰參酌卷附被告提出之原告
      八十一年度綜合所得稅應納稅額及罰鍰比較表，依行政訴訟法第一百九十七條
      規定，確定本件罰鍰部分，應按原告所漏稅額八四二、四六○元裁處○．五倍
      之罰鍰計四二一、二○○元（計至百元止）。從而，原處分裁處原告罰鍰金額
      超過四二一、二○○元部分，尚有未洽，訴願決定遞予維持，亦有未合，故原
      告此部分之訴為有理由，爰將此部分之原處分（復查決定含原罰鍰處分）及訴
      願決定均予撤銷；至原處分裁處原告罰鍰金額於四二一、二○○元範圍內並無
      違誤，訴願決定予以維持，亦無不合，故原告此部分之訴為無理由，應予駁回
      。
據上論結，本件原告之訴為一部有理由，一部無理由，依行政訴訟法第一百九十五條
第一項、第一百九十七條、第一百零四條、民事訴訟法第七十九條但書，判決如主文
。
中      華      民      國      九十    年      十      月    三十一    日
                                高雄高等行政法院第一庭
                                            審判長法官  陳光秀
                                            法      官  楊惠欽
                                            法      官  呂佳徵
右為正本係照原本作成。
如不服本判決，應於判決送達後二十日內向本院提出上訴書狀，其未表明上訴理由者
，應於提起上訴後二十日內向本院提出上訴理由書（須按對造人數附繕本）；如於本
判決宣示或公告後送達前提起上訴者，應於判決送達後二十日內補提上訴理由書（須
附繕本）。未表明上訴理由者，逕以裁定駁回。
提起上訴應預繳送達用雙掛號郵票七份（每份三十四元）。
中      華      民      國      九十    年      十      月    三十一    日
                                            法院書記官  謝文輝


司法院資訊處製作；財團法人民間司法改革基金會備份。
